臺灣高雄地方法院刑事判決
111年度金簡上字第1號
上  訴  人  臺灣高雄地方檢察署檢察官
被      告  余宜靜


上列上訴人因洗錢防制法案件，不服本院高雄簡易庭中華民國11
0 年9 月15 日110年度簡字第573號第一審刑事簡易判決（聲請
簡易判決處刑案號：109 年度偵字第25559號），提起上訴，本
院管轄之第二審合議庭判決如下：
    主  文
原判決撤銷。
甲○○幫助犯洗錢防制法第十四條第一項之一般洗錢罪，處有期徒刑貳月，併科罰金新臺幣貳萬元，罰金如易服勞役，以新臺幣壹仟元折算壹日。緩刑貳年。
    事  實
一、甲○○已預見金融機構帳戶係個人理財之重要工具，且具高度
    專屬性，如提供與缺乏信賴基礎之人使用，有被供作詐欺取
    財不法用途，用以收受、提領詐欺取財不法所得，而隱匿詐
    欺取財犯罪所得之去向，並使實際進行詐欺取財行為之人難
    以追訴、查緝之可能，竟仍基於縱其提供金融帳戶被用於詐
    欺取財收受、提領不法所得之用，使不法所得之去向遭到隱
    匿，而真正從事詐欺行為人者得以逃避國家追訴、查緝，亦
    不違背其本意之幫助詐欺取財、幫助洗錢之不確定故意，於
    民國109年5月12日下午3時48分許，在高雄市○○區○○○路00號
    統一超商中東門市，將其所申設兆豐國際商業銀行鳳山分行
    帳號00000000000號帳戶(下稱兆豐銀行帳戶)、合作金庫商
    業銀行鳳山分行帳號0000000000000號帳戶(下稱合庫銀行帳
    戶)之存摺、提款卡及密碼，約定以每一金融帳戶每10日新
    臺幣（下同)11,000元租金之對價（甲○○嗣後並未取得報酬
    ），寄交予真實姓名、年籍不詳之人使用。嗣該詐欺集團成
    員取得上開帳戶後，由其所屬之詐欺集團某成員，於附表所
    示時間，以附表所示方式，向附表所示之戊○○、丁○○、丙○○
    佯稱附表所示之內容，致渠等陷於錯誤，將附表所示之金額
    分別匯至上開兆豐銀行及合庫銀行帳戶內，上開匯入之款項
    已遭提領一空，以此方式而幫助詐欺集團成員隱匿詐欺取財
    犯罪所得之去向。嗣經戊○○、丁○○、丙○○於匯款後察覺有異
    ，報警處理。
二、案經戊○○、丁○○、丙○○訴由高雄市政府警察局鳳山分
    局報告臺灣高雄地方檢察署（下稱高雄地檢署）檢察官偵查
    後聲請簡易判決處刑。
    理  由
一、證據能力之判斷─
    本判決參考司法院「刑事判決精簡原則」製作。下列所引用
    之證據，檢察官、被告均同意有證據能力，爰不另贅述，以
    符合判決精簡原則之要求，合先敘明。
二、認定事實所憑之證據及理由
    訊據被告甲○○（下稱被告）於本院第二審審理期日時坦承犯
    行，核與證人即告訴人戊○○、丁○○、丙○○（下稱告訴人3人
    ）於警詢之證述相符，並有被告提出之通訊軟體「Line」對
    話紀錄截圖及統一超商交貨便繳款證明翻拍照片、告訴人戊○○提供之郵政跨行匯款申請書影本、告訴人丁○○提供之臺灣
    中小企業銀行匯款申請書影本、告訴人丙○○提供之合庫銀行
    自動櫃員機交易明細單、兆豐銀行函覆之客戶基本資料表、
    客戶存款往來交易明細表及客戶電子銀行自行/ 被代理交易
    查詢明細、合庫銀行函覆之新開戶建檔登錄單及歷史交易明
    細查詢結果等件在卷可稽，此部分之事實應堪認定。是被告
    申設之兆豐銀行、合庫銀行帳戶確均已遭詐騙集團成員挪作
    詐騙告訴人款項之工具，且此等帳戶內之犯罪所得亦已遭悉
    數提領一空而生遮斷資金流動軌跡之效果。被告於原審曾否
    認有何幫助詐欺及幫助洗錢犯意云云。經查：
　㈠按刑法上之故意，分為直接故意與不確定故意（間接故意）
    ，所謂不確定故意，係指行為人對於構成犯罪之事實，預見
    其發生而其發生並不違背其本意者，刑法第13條第2項定有
    明文。復按刑法第30條之幫助犯，係以行為人主觀上有幫助
    故意，客觀上有幫助行為，即對於犯罪與正犯有共同認識，
    而以幫助意思，對於正犯資以助力，但未參與實行犯罪之行
    為者而言；幫助犯之故意，除需有認識其行為足以幫助他人
    實現故意不法構成要件之「幫助故意」外，尚需具備幫助他
    人實現該特定不法構成要件之「幫助既遂故意」，惟行為人
    只要概略認識該特定犯罪之不法內涵即可，無庸過於瞭解正
    犯行為之細節或具體內容。再按行為人提供金融帳戶提款卡
    及密碼予不認識之人，非屬洗錢防制法第2 條所稱之洗錢行
    為，不成立同法第14條第1 項一般洗錢罪之正犯；如行為人
    主觀上認識該帳戶可能作為收受及提領特定犯罪所得使用，
    他人提領後即產生遮斷資金流動軌跡以逃避國家追訴、處罰
    之效果，仍基於幫助之犯意而提供，應論以幫助犯同法第14
    條第1 項之一般洗錢罪（最高法院108 年度台上大字第3101
    號刑事裁定意旨參照）。
  ㈡又金融帳戶為個人理財工具，申設金融帳戶並無任何特殊限
    制，一般民眾多能在不同金融機構自由申請開戶，且因金融
    帳戶與個人財產之保存、處分密切相關，具強烈屬人特性，
    相關存摺、提款卡及密碼即如同個人身分證件般，通常為個
    人妥善保管並避免他人任意取得、使用之物；因此，若有不
    以自己名義申請開戶者，反以其他方式向不特定人收購或租
    借他人金融帳戶使用，考量金融帳戶申辦難度非高及其個人
    專有之特性，稍具社會歷練與經驗常識之一般人，應能合理
    懷疑該收購或租借帳戶者係欲利用人頭帳戶來收取犯罪所得
    之不法財物。經查，被告於案發時年約30餘歲，先前曾擔任
    防火板作業員、月薪約2 萬餘元等情，業據被告於本院第一
    審審理時供述甚詳（見本院原審卷第55頁、第57頁），且依
    卷內事證尚無證據證明其有智識程度顯著欠缺或低下之情形
    ，堪認被告應為具相當社會生活經驗之成年人；復自被告與
    向其租用帳戶者之通訊軟體「Line」對話紀錄以觀，被告向
    對方自承其曾看過有人一天至少可以辦2 或3 家金融機構帳
    戶，要看現場人多還是人少等語（見警卷第30頁），又被告
    上開兆豐銀行及合庫銀行帳戶之申設日期同為109 年5 月4 
    日，有上開客戶基本資料表及新開戶建檔登錄單可參（見警
    卷第107 頁、第109頁），足認被告係為交付帳戶而特意於
    同日前往金融機構申辦上開2 帳戶，亦均顯示被告對於常人
    申辦金融帳戶之難度非高乙節有所認知。是依被告之通常知
    識及上開生活經驗，當已理解金融帳戶之申辦難易度及個人
    專屬性，而能預見向不特定人收購、租用帳戶者，其目的係
    藉該人頭帳戶取得不法犯罪所得，達到隱匿不法財產實際取
    得人身分之效果。
  ㈢次查，被告於偵查中供稱：我只知道將帳戶寄過去就可以領
    錢，也問過對方是不是詐騙，他說不是，我就將帳戶寄過去
    了等語（見偵卷第16頁），復觀諸上開對話紀錄截圖，被告
    既曾向對方陳稱：「這個（指出租帳戶一事）不會是騙人的
    吧」、「因為我沒有做過會怕怕滴」、「會不會被抓」等語
    （見警卷第11頁），均顯見被告對其交付帳戶予他人租用之
    行為可能涉及不法一節早已多所懷疑；此外，依被告上開對
    話紀錄截圖所示及被告於偵查中之供稱，可知對方聲稱被告
    僅須提供其帳戶，每本帳戶即可以10天為1期獲取11,000元
    之報酬，無須付出額外勞動，則參以前揭被告自述曾擔任防
    火板作業員、每月月薪2 萬餘元等情，當可推認被告既明瞭
    等價勞務換取等值報酬之理，則於對方宣稱被告不用付出任
    何勞動、僅須出租常人均不難申辦之金融帳戶，即可取得與
    先前其在職場勞動所獲薪資相當之金錢報酬時，亦應可合理
    判斷該租用帳戶之勞動生產與宣稱報酬間顯不相當、悖於常
    情，而能預見對方租用帳戶應係從事詐欺取財等財產犯罪之
    不法目的所用。
  ㈣復參以被告於偵查中及警詢時自承其係透過社群軟體「臉書
    」認識收受帳戶者，後來便以通訊軟體「Line」與對方聯繫
    ，也僅有對方在該通訊軟體之聯絡方式等語（見警卷第2 頁
    、偵卷第16頁），堪認被告對於收受帳戶者之真實姓名、年
    籍資料毫無所悉，然被告卻仍貪圖獲取高額報酬，在未能確
    保上開帳戶不被挪作他人財產犯罪所用之情況下，即率爾將
    上開帳戶資料交予毫無信賴基礎之人使用，顯係抱持縱使該
    帳戶被用於詐欺取財等財產犯罪，亦不違背其本意之容任心
    理。基上，被告將上開帳戶交予姓名年籍不詳之人時，既能
    預見對方有利用上開帳戶遂行詐欺取財等財產犯罪之高度蓋
    然性，竟執意交付上開帳戶之存摺、提款卡及密碼予對方，
    其心態上顯具縱有人以其金融帳戶實施詐欺取財等財產犯罪
    ，亦放任而不違背其本意之幫助意思，是被告主觀上自具幫
    助詐欺取財之不確定故意甚明。
  ㈤再查，被告係具相當智識及生活經驗之成年人，業如上述，
    對於其將自己申設之兆豐銀行及合庫銀行帳戶之存摺、提款
    卡及密碼交付他人後，取得提款卡、密碼者當能以此提領帳
    戶內之款項，被告並將實質喪失對於上開帳戶之控制權等情
    ，自難諉為不知；則被告交付其帳戶之存摺、提款卡及密碼
    予不詳之人時，既可預見其提供之帳戶可能遭犯罪集團用於
    遂行詐欺取財等不法用途，依其智識、社會經驗及對於上情
    之認知，理應亦能認識其提供之帳戶可能供犯罪所得或贓款
    進出使用，而原先存、匯入上開帳戶之贓款若經犯罪集團成
    員提領，客觀上即可製造金流斷點，造成不易查明贓款流向
    而隱匿犯罪所得去向之效果等節。因此，被告既能預見其提
    供帳戶之行為，係提供助力予犯罪集團洗錢犯行，使渠等能
    以自被告帳戶提領款項之方式形成贓款金流斷點，然其仍決
    意提供上開帳戶存摺、提款卡及密碼予對方使用，顯容任犯
    罪集團藉其帳戶隱匿犯罪所得去向之結果發生而不違反其本
    意，其主觀上亦確有幫助洗錢之不確定故意無訛。
  ㈥從而，本件事證明確，被告犯行堪予認定，應依法論罪科刑
    。
三、論罪
  ㈠按刑法上之幫助犯，係對於犯罪與正犯有共同之認識，以幫
    助之意思，對於正犯資以助力，而未參與實施犯罪之行為者
    而言。是以，如未參與實施犯罪構成要件之行為，且係出於
    幫助之意思提供助力，即屬幫助犯，而非共同正犯。被告係
    將其上開2個銀行帳戶存摺、金融卡及密碼提供予本案詐欺
    集團成員用以實施詐欺取財之財產犯罪及掩飾隱匿犯罪所得
    去向，是對他人遂行詐欺取財及洗錢犯行施以助力，卷內證
    據尚不足證明被告有為詐欺取財及洗錢犯行之構成要件行為
    ，或與詐欺集團有何犯意聯絡，揆諸前揭說明，自應論以幫
    助犯。
  ㈡是核被告所為，係犯刑法第30條第1 項前段、洗錢防制法第1
    4條第1 項之幫助洗錢罪，及刑法第30條第1 項前段、第339
     條第1 項之幫助詐欺取財罪。
　㈢被告以一提供金融帳戶之存摺、提款卡及密碼之行為，幫助
    詐欺集團成員詐騙告訴人3 人，侵害告訴人3 人之財產法益
    ，同時掩飾、隱匿詐騙所得款項去向而觸犯上開罪名，應認
    係以一行為侵害數法益觸犯數罪名，為想像競合犯，應依刑
    法第55條規定，從一重之幫助犯洗錢罪處斷。又本件被告所
    為幫助洗錢罪名部分，因所侵害法益均為國家法益，核屬單
    一，則僅論以1 個幫助洗錢既遂行為已足。又聲請意旨漏未
    論及被告涉犯幫助洗錢罪，惟此部分與聲請意旨所論幫助詐
    欺取財罪有想像競合犯之裁判上一罪關係，依刑事訴訟法第
    267 條之規定，亦為聲請效力所及，且本院已依法告知被告
    上開罪名，應無礙被告防禦權之行使，是本院應併予審究。
　㈣又被告未實際參與詐欺及洗錢犯行，僅對詐騙集團施以助力
    ，所犯情節較正犯輕微，爰依刑法第30條第2 項規定，按正
    犯之刑減輕之。又犯洗錢防制法第14條之罪，在偵查或審判
    中自白者，減輕其刑，同法第16條第2項定有明文。經查，
    被告於本院第二審審理程序中，對於其行為涉犯幫助一般洗
    錢罪自白不諱，應依洗錢防制法第16條第2項之規定減輕其
    刑，並與前開幫助犯所減輕之刑，依法遞減輕之。
四、撤銷改判之理由：
    原審認被告犯罪事證明確，予以論罪科刑，固非無見，惟查：被告於本院第二審審理程序中自白幫助一般洗錢犯行，應依洗錢防制法第16條第2項規定減輕其刑，原審未及審酌於此，容有未洽。且被告於本院第二審坦承犯行並提出與告訴人丁○○之和解筆錄（本院110年度鳳簡字第758號，被告當場給付150,000元），以及被告給付告訴人丙○○3萬元賠償金後，告訴人丁○○、丙○○均同意法院給予被告緩刑之機會，有公務電話記錄在卷可憑。可見被告犯罪量刑之基礎已與原審不同，原審未及審酌上情，亦有未妥。本件檢察官依告訴人丙○○請求，以原審量刑過輕為由提起上訴，然被告於本院第二審審理時坦認犯行且有上開減刑事由，並已於本院第二審審理中全數賠償告訴人丁○○、丙○○2人遭詐騙金額，被告之量刑基礎已有變更，故檢察官之上訴主張原審量刑過輕雖無理由，惟原判決既有上開可議之處，即屬無可維持，應由本院管轄之第二審合議庭予以撤銷改判。
五、爰以被告行為之責任為基礎，審酌被告僅為貪圖高報酬之不
    法利益，遂提供其申設之金融帳戶予犯罪集團遂行詐欺取財
    ，並幫助犯罪集團隱匿贓款金流，除助長犯罪歪風、增加司
    法單位追緝犯罪之困難，亦造成告訴人3 人金錢損失、破壞
    社會信賴，且告訴人3 人受騙匯入之款項，經犯罪集團提領
    後，即難以追查其去向與所在，切斷犯罪所得與犯罪行為人
    間之關係，更加深告訴人3 人向施用詐術者求償之困難；再
    量以告訴人3 人各該遭詐騙之款項為12萬、15萬、3 萬元，
    金額非微，且被告係一次提供2 金融帳戶予犯罪集團使用等
    犯罪情節，其所為實無可取。復斟酌被告於本院第二審審理
    時坦承犯行，除已於原審中與告訴人戊○○成立調解，並已遵
    期全額給付12萬元賠償金額完畢外，另於本院第二審審理中
    與告訴人丁○○、丙○○和解並全數賠償15萬、3萬完畢，業如
    前述，兼衡被告尚無其他前案紀錄，有臺灣高等法院被告前
    案紀錄表在卷可參，素行尚可，及其於本院第二審審理中自
    述國中畢業之教育程度，現於工廠工作，已婚，育有2名未
    成年子女，及其他一切情狀，量處有期徒刑2月，併科罰金2
    0,000元，罰金如易服勞役，以1,000元折算1日之折算標準
    。
六、緩刑宣告部分
　　查被告未曾故意犯罪受有期徒刑以上刑之宣告，此有臺灣高
    等法院被告前案紀錄表1 份在卷可參。經審酌被告於本院第
    二審審理時坦承全部犯行，且已於本院第二審審理中與告訴
    人丁○○成立和解，並實際賠償告訴人丁○○、丙○○（告訴人戊○○部分已於原審審理時賠償完畢），上開告訴人3人均請求
    本院給予被告緩刑宣告，此有調解筆錄（戊○○，本院110年
    度雄司附民移調字第869號）、和解筆錄（丁○○，本院110年
    度鳳簡字第758號）、公務電話記錄（丙○○）等附卷可憑，
    本院認被告已依約全數賠償告訴人3人，且經本案刑罰宣告
    後，當已知所警惕，再犯可能性較低，因認本件所為前揭宣
    告刑以暫不執行為適當，爰依刑法第74條第1 項第1 款規定
    ，諭知被告緩刑2 年。
七、沒收部分：
  ㈠按犯罪所得部分，立法意旨係為預防犯罪，符合公平正義，
    契合任何人都不得保有犯罪所得之原則，遂將原刑法得沒收
    之規定，修正為應沒收之。然沒收犯罪所得之範圍，應僅以
    行為人實際因犯罪所獲得之利益為限，倘行為人並未因此分
    得利益，或缺乏證據證明行為人確實因犯罪而有所得，自不
    應憑空推估犯罪所得數額並予以宣告沒收，以免侵害行為人
    之固有財產權。是行為人是否因犯罪而有所得，且實際取得
    數目多寡，應由事實審法院審酌卷內人證、物證、書證等資
    料，依據證據法則，綜合研判認定之。查本案被告並未獲取
    任何報酬乙節，業據被告供明在卷（見偵卷第16頁），本院
    復查無其他積極證據足認被告確有因本案犯行實際獲得何犯
    罪所得，故尚不生犯罪所得應予沒收之問題，附此敘明。
  ㈡次按洗錢防制法第18條第1項固規定「犯第14條之罪，其所移轉、變更、掩飾、隱匿、收受、取得、持有、使用之財物或財產上利益，沒收之；犯第15條之罪，其所收受、持有、使用之財物或財產上利益，亦同。」惟被告非實際上提領、取得贓款之人，並非洗錢防制法第14條第1項之正犯，自無上開條文適用，併此敘明。
  ㈢就被告上開銀行帳戶之存摺與金融卡等物，雖為本案犯罪所
    用之物，惟上開物品單獨存在尚不具刑法上之非難性，就沒
    收制度所欲達成之社會防衛目的亦無任何助益，且該帳戶業
    經列為警示帳戶，再遭被告或不法之人持以利用之可能性甚
    微，欠缺刑法上之重要性，為免耗費司法資源，爰參酌刑法
    第38條之2第2項規定，亦認無諭知沒收、追徵之必要，亦附
    此敘明。
據上論斷，應依刑事訴訟法第455 條之1 第1 項、第3 項、第36
8 條，判決如主文。
本案經檢察官乙○○聲請以簡易判決處刑，檢察官劉淑慧到庭執
行職務。
中　　華　　民　　國　　111 　年　　4 　　月　　12　　日
                    刑事第一庭  審判長法  官  莊珮君
                                      法  官  蔣文萱
                                      法  官  賴建旭
以上正本證明與原本無異。
不得上訴。
中　　華　　民　　國　　111 　年　　4 　　月　　12　　日
                                      書記官  陳雅惠 
附表：
編號 告訴人 詐騙方式（民國） 匯款時間（民國） 匯入帳戶 匯款金額 （新臺幣） 1 戊○○ 於109年5月13日11時39分許，假冒為其弟謝政哲，佯稱急需用款，要借錢云云，致告訴人陷於錯誤而依指示匯款。 109年5月13日13時39分許 上開兆豐銀行帳戶 12萬元 2 丁○○ 於109年5月13日9時30分許，假冒為其堂弟，佯稱需調借資金支應票款云云，致告訴人陷於錯誤而依指示匯款。 109年5月13日10時29分 上開合庫銀行帳戶 15萬元 3 丙○○ 於109年5月13日早上某時，假冒為期前同事，佯稱需借款應急云云，致告訴人陷於錯誤而依指示匯款。 109年5月13日23時21分 上開合作金庫銀行帳戶 3萬元